【裁判字號】    89,台上,1493
【裁判日期】    890630
【裁判案由】    請求分割共有物
【裁判全文】
最高法院民事判決                              八十九年度台上字第一四九三號
    上 訴 人  壬○○
    被上訴人  戊○○
              己○○
              丁○○
              甲○○
              癸○○
              子○○
              丙  ○
              庚○○
              辛○○
              乙○○
右當事人間請求分割共有物事件，上訴人對於中華民國八十八年四月二十六日台灣高
等法院臺南分院第二審判決（八十七年度上字第五三號），提起上訴，本院判決如左
：
    主  文
原判決廢棄，發回台灣高等法院台南分院。
    理  由
本件上訴人主張：兩造共有系爭坐落台南縣柳營鄉○○段七九一號建面積○‧一一九
六○八公頃土地（下稱系爭土地），應有部分為伊一○八○分之一九八，被上訴人甲
○○一○八○分之一九八，被上訴人己○○、戊○○、丁○○、丙○、庚○○、辛○
○（原判決漏載庚○○、辛○○二人）各一○八○分之六六，被上訴人癸○○、子○
○各一○八○分之九九，被上訴人乙○○一○八○分之九○，兩造間並無不分割之特
約，亦無因物之使用目的不能分割之情形，惟不能協議分割等情，求為裁判分割之判
決。
被上訴人則以：同意分割，但不同意上訴人所主張之分割方法，以依原判決附圖所示
丁案，並金錢補償而為分割，較符公平原則等語，資為抗辯。
原審將第一審所為分割方法廢棄，改判如原判決主文第二、三項所示，無非以：上訴
人主張之事實，業據其提出土地登記簿謄本為證，且為被上訴人所不爭。經斟酌系爭
土地北邊及西邊均臨十二公尺寬之村道，東邊臨三公尺寬之巷道、使用現況及己○○
、戊○○、丁○○等三人、丙○、庚○○、辛○○等三人、癸○○、子○○等二人分
別陳明分割後繼續維持共有之意願，如第一審判決附圖所示丙案方法而為分割，分得
北邊及西邊均臨十二公尺寬之村道，與分得東邊緊臨三公尺寬之巷道者，價值差異甚
大，且上訴人分得之三角窗位置價值更高，且上訴人不同意按該分割方案鑑定支付鑑
定費用，故該分割方案不能採用。而按原判決附圖所示丁案而為分割，兩造分得土地
均臨道路，可供建築房屋使用，並可避免拆除上訴人現有房屋，以充分發揮經濟效用
。又請求法院以判決分割共有物，雖係終止共有關係方法之一，原則上不得為繼續保
持共有之關係，然為順應被上訴人分得面臨十二公尺村道之請求，並兩造均務農為業
，其中編號Ｇ部分由兩造按原應有部分保持共有，兩造得利用該部分土地，放置農具
或停車之用，實符合經濟效益，且除上訴人一人外均同意按該方案分割，因而採原判
決附圖所示丁案分割。而系爭土地按上述方案分割結果，兩造各分得之土地價值不同
，並按卷附財團法人中華民國企業技術鑑定委員會鑑定報告書所載鑑定之結果，核計
兩造間應補受償之金額如主文第二項所示等詞，為其判斷之基礎。
按分割共有物，以消滅共有關係為目的。法院裁判分割共有土地時，除因該土地內部
分土地之使用目的不能分割（如為道路）或部分共有人仍願維持其共有關係，應就該
部分土地不予分割或准該部分共有人成立新共有關係外，應將土地分配於各共有人單
獨所有。本件上訴人於原審主張：Ｇ部分（即原判決附圖Ｇ部分）如繼續保持共有，
事後必須再分割一次，徒增訟累，即無保留Ｇ部分由各共有人繼續保持共有之必要等
語（見原審卷一八四頁反面、一八五頁正面）。原審徒以兩造得利用該部分（即原判
決附圖編號Ｇ部分）土地，放置農具或停車之用云云，竟將該部分命由兩造保持共有
，而未說明該部分土地有因使用目的不能分割之情形，即有可議。次按共有物之原物
分割，依民法第八百二十五條規定觀之，係各共有人就存在於共有物全部之應有部分
互相移轉，使各共有人取得各自分得部分之單獨所有權。故原物分割而應以金錢為補
償者，倘分得價值較高及分得價值較低之共有人均為多數時，該每一分得價值較高之
共有人即應就其補償金額對於分得價值較低之共有人全體為補償，並依各該短少部分
之比例，定其給付金額，方符共有物原物分割為共有物應有部分互相移轉之本旨。乃
原審僅命甲○○、子○○、癸○○、壬○○等四人（下稱甲○○等四人）補償金額，
及諭知乙○○、己○○、戊○○、丁○○、庚○○、辛○○、丙○等七人（下稱乙○
○等七人）取得金額，而未命每一分得價值較高之共有人即甲○○等四人各就其補償
金額對於分得價值較低之共有人即乙○○等七人全體依各該短少部分之比例為補償，
亦有未合。上訴論旨，指摘原判決不當，求予廢棄，非無理由。
據上論結，本件上訴為有理由。依民事訴訟法第四百七十七條第一項、第四百七十八
條第一項，判決如主文。
中      華      民      國    八十九    年      六      月     三十     日
                              最高法院民事第二庭
                                  審判長法官  曾  桂  香
                                        法官  劉  福  聲
                                        法官  黃  秀  得
                                        法官  李  彥  文
                                        法官  陳  碧  玉
      右正本證明與原本無異
                                              書  記  官
中      華      民      國    八十九    年      七      月     十二     日
                                                                        Ｑ


司法院資訊處製作；財團法人民間司法改革基金會備份。
